【裁判字號】    90,上訴,1326
【裁判日期】    901128
【裁判案由】    偽造有價證券等
【裁判全文】
臺灣高等法院臺南分院刑事判決           九十年度上訴字第一三二六號     Ｃ
      上  訴  人  臺灣臺南地方法院檢察署檢察官
      被      告  乙  ○  ○
      被      告  丙  ○  ○
      共      同
      選任辯護人  林  金  宗
右上訴人因被告等偽造有價證券等案件，不服臺灣臺南地方法院九十年度訴字第二八
號中華民國九十年八月三十一日第一審判決（起訴案號：臺灣臺南地方法院檢察署
八十九年度偵字第一三三九二號），提起上訴，本院判決如左：
      主      文
原判決撤銷。
乙○○共同意圖供行使之用，而偽造有價證券，處有期徒刑壹年陸月。如附表編號一
所示偽造之支票壹紙，沒收之。
丙○○共同意圖供行使之用，而偽造有價證券，處有期徒刑壹年陸月。如附表編號二
所示偽造之支票壹紙，沒收之。
      事      實
一、乙○○與丙○○均係受僱於址設在臺南縣新化鎮○○街九號之國華人壽保險股份
    有限公司（下稱國華人壽公司）新化營業處擔任收費員，負責向保險客戶收取保
    險費，渠等明知支票非經真正發票人之授權，不得任意簽發使用，竟迫於部分保
    險客戶拒繳保險費而將影響業績，在苦無對策之情況下，於民國（下同）八十九
    年九月二十日上午，渠等見當日之中華日報第二十八版刊登「票借您、２０５─
    ７２７１、開戶五年」之廣告（該電話承租人蘇國凱另經臺灣臺南地方法院檢察
    署檢察官自動檢舉簽分偵辦），旋由乙○○以電話與一位不詳姓名年籍之成年男
    子（下稱該名男子）取得聯繫，渠等明知該名男子係販賣來路不明、顯可疑為贓
    物之人頭支票（俗稱芭樂票），仍決意買受以應急，先由乙○○與該名男子共同
    基於意圖供行使之用而偽造有價證券之犯意聯絡，乙○○在電話中事先告知該名
    男子所需之發票期日及票面金額，由該名男子於不詳時地將附表編號一所示其上
    已蓋有發票人「趙泰崇」印文一枚（乙○○對此部分該名男子所涉偽造印章、印
    文罪嫌尚無共同犯意聯絡及行為分擔）之支票一紙，再予偽填發票日為八十九年
    十月十八日、票面金額為新臺幣（下同）六萬九千六百五十六元以完成發票行為
    （公訴人誤認係乙○○所填寫），並約定於八十九年九月二十日上午十一時許，
    在臺南市○○路良美大樓廣場前見面，乙○○與丙○○遂相偕準時赴約，到達後
    ，丙○○另與該名男子共同基於意圖供行使之用而偽造有價證券之犯意聯絡，由
    丙○○當場在附表編號二所示其上已蓋有發票人「趙泰崇」印文一枚（丙○○對
    此部分該名男子所涉偽造印章、印文罪嫌尚無共同犯意聯絡及行為分擔）之支票
    一紙，再予偽填發票日為八十九年十月十六日、受款人為國華人壽保險股份有限
    公司、票面金額為六萬三千五百七十二元（餘額三千五百七十二元係由丙○○嗣
    後再補填其上），乙○○偽造如附表編號一所示之支票一紙，丙○○偽造如附表
    編號二所示之支票一紙，渠等再分別以一千三百元之代價，故予買受（附表編號
    一、二之支票二紙，均係甲○○所有，於八十九年六月二十七日，在高雄市○○○路與和誠街口所遺失）。乙○○旋基於偽造文書之犯意，於八十九年九月二十
    日晚上十一時許，在臺南縣玉井鄉望明村一一之三號住處，在附表編號一所示
    已偽造完成之支票背面上偽造保險客戶「鄭原洲」、「程曉蘋」、「吳俊煌」等
    三人之背書，表示該紙支票係該三位客戶合繳保險費時所支付；丙○○旋基於偽
    造文書之犯意，於八十九年九月二十日晚上八時許，在臺南市○區○○路二段一
    七七巷一二號住處，在附表編號二所示已偽造完成之支票背面上偽造保險客戶
    「陳石宏」、「王登沛」、「郭德昌」、「溫春美」等四人之背書，表示該紙支
    票係該四位客戶合繳保險費時所支付。嗣於八十九年九月二十一日上午八時三十
    分許，乙○○與丙○○二人至上開國華人壽公司新化營業處上班時，分別將附表
    編號一、二之偽造完成並加以偽造背書之支票各一紙交付公司會計人員，二人因
    而分別行使其各別偽造之有價證券及偽造之私文書，足以分別生損害於國華人壽
    公司、「鄭原洲」、「程曉蘋」、「吳俊煌」等三人及「陳石宏」、「王登沛」
    、「郭德昌」、「溫春美」等四人之權益。該二紙支票分別於八十九年十月十六
    日及同年月十八日經該公司提示不獲支付，乙○○及丙○○即於八十九年十一月
    十八日上午十時十五分許時許，於有偵查犯罪職權之公務員不知犯罪人為何人前
    ，一同至臺灣臺南地方法院檢察署向檢察官申告自己之犯罪事實，自首而接受裁
    判。
二、案經乙○○、丙○○向臺灣臺南地方法院檢察署檢察官檢自首而偵查起訴。
      理      由
一、訊據被告乙○○、丙○○固坦認於右揭時地向該名男子購買支票，而由被告乙○○先在電話中委由該名男子填寫發票日期及票面金額，被告丙○○則當場填寫發
    票日期及票面金額，嗣後被告二人在支票背面簽寫客戶等之姓名後再交回公司行
    使之事實，惟均矢口否認有何故買贓物、偽造有價證券及偽造文書之犯行，被告
    乙○○辯稱：支票之金額及日期是自稱票主之綽號「阿欉」的人寫的，印章也蓋
    好了，背書是我寫的沒錯，因為業績壓力下才一時失慮，相信刊登廣告的人是票
    主，實不知支票是贓物或他人偽造所得，以為提示之後果不過是存款不足退票而
    已，支票背面填寫保戶姓名及保單號碼等資料係公司規定，其意係向公司呈報支
    票係用以繳納何保戶之保費，並無偽造保戶背書之意云云；被告丙○○辯稱：我
    只是單純為了業績上的考量，一時糊塗才會相信報紙的廣告，我們相信該名男子
    是票主，只是現在不使用支票，實不知支票是贓物或他人偽造所得，以為提示之
    後果不過是存款不足退票而已，支票背面填寫保戶姓名及保單號碼等資料係公司
    規定，其意係向公司呈報支票係用以繳納何保戶之保費，並無偽造保戶背書之意
    云云。然查：
  (一)如附表編號一、二所示之支票二紙，係被害人即證人甲○○所有，連同票號ＡＦ
    Ｐ二五四五一至ＡＦＰ二五四六號共一百張空白支票，均未蓋章及填
    寫金額，放置在其機車內，於八十九年六月二十七日，在高雄市○○○路與和誠
    街口，與其機車一同失竊等情，業據證人甲○○於本院調查中證述綦詳（見本院
    九十年十一月七日訊問筆錄），並有遺失票據申報書影本二紙附卷可稽（見原審
    卷第五十三頁正面、第五十四頁正面），足認本件如附表編號一、二之支票二紙
    確屬因竊盜犯罪所得之贓物甚明。
  (二)又被告乙○○、丙○○於偵查中已供承：我們是看了報紙向該名男子買支票，一
    張一千三百元，我們各買一張，乙○○有叫對方先填寫金額六萬九千六百五十六
    元，日期也是請對方寫成八十九年十月十八日，丙○○是自行填寫六萬三千五百
    七十二元在支票上，我們是作為客戶的保費交給公司，因為客戶均不繳保費，所
    以我們才去買支票交給公司，公司有規定客戶要繳客票要背書，所以我們都自己
    寫上客戶的姓名，後來因為支票被掛失止付，表示支票有問題，早晚會被查出，
    公司並把我們解聘，所以我們才出面自首等語不諱（見偵查卷第二十五頁反面、
    第二十六頁正面、第三十二頁正面、反面），雖渠等嗣後於原審及本院審理中以
    首揭情詞置辯，惟渠等於偵查中亦已供承：賣支票的人只說他是票主，我們沒有
    請他出示證件，也沒有問他為何要賣支票，當時對方也沒有限制支票上的金額數
    字，也不知要填寫多少，只跟對方說要填，對方頭戴安全帽，身材微胖，約一百
    六十五公分，安全帽一直未拿下，所以沒辦法看清楚長相等語（見偵查卷第三十
    一頁反面、第三十二頁正面），衡情以觀，被告乙○○、丙○○所購得之支票金
    額分別填載為六萬九千六百五十六元、六萬三千五百七十二元，然渠等竟僅分別
    以一千三百元之低價買入，而該名男子既係從報上廣告所聯繫之人，又不告以真
    實姓名及聯絡方式，於交易當時又遲遲不拿下安全帽以真面目示人，此等行徑豈
    不啟人疑竇？復參以支票乃無因證券，持票人即可行使票據上之權利，衡情，票
    據之所有人應無自己簽發沒有記載日期及金額之空白支票，任意販賣或交付他人
    使用，使自己負無限、不定期責任，甚者，迨支票遭退票，而自己承受於全國金
    融機構信用破產之理！又支票亦為流通證券，不論係供提示或擔保用，在正常情
    況下均係以面額或相當之對價取得，而渠等竟各以一千三百元之代價取得該等空
    白支票，且可自行填載或決定發票日期及票面金額，顯與一般正常票據交易常規
    有悖，再被告乙○○於原審審理中自承在國華人壽公司服務三年多；被告丙○○
    更自承已在國華人壽公司服務十三年多等情（見原審卷第一一二頁正面），平日
    又係以向客戶收取保費為主要業務，而保費來源亦不外乎繳付現金、轉帳或交付
    票據等方式，渠等對於客戶以支票繳納保費之程序更應知之甚稔，竟仍無視於前
    開與常情相悖之處，以低價購入空白支票，復未究明該名男子是否確為票主或經
    票主所授權之人，並將該等支票填載完成後用以行使交回公司，足見渠等對該等
    支票可能係真正發票人所遺失，未經授權填載之事實亦有所容忍，堪認渠等主觀
    上有故買贓物及偽造有價證券之犯意。至於渠等於偵查中是否有供稱該名男子於
    交易當時是否有自稱為票主「阿欉」等情，然縱令有此一情事而未載明筆錄，經
    核亦不影響本院認定渠等有違前開常情之處，渠等亦無因此而卸免刑責之理。
  (三)再被告乙○○雖以其並未親簽附表編號一之支票，進而辯稱並無偽造支票之故意
    云云。惟按刑法上共同正犯之成立，固以有犯意之聯絡及行為分擔為要件，然此
    所謂犯意之聯絡，並不限於事前有所謀議，即僅於行為當時有共同犯意之聯絡亦
    屬之，且其表示之方法，亦不以明示通謀為必要，即相互間有默示之合致亦無不
    可（最高法院八十五年度台上字第三七二九號判決參照）。如(二)所述，被告乙○○既知該張支票係屬來源不明之贓物，該名男子復無權簽發該支票，竟因被告乙○○電話告知，由該名男子據以填載發票日期及票面金額。揆諸上開說明，被告
    乙○○與該名男子二人間，自有偽造附表編號一支票之犯意聯絡及行為分擔。
  (四)本件出售附表編號一、二支票二紙之該名男子並非發票人本人，且附表編號一支
    票一紙之發票日期及票面金額均由該名男子依被告乙○○之指示填寫，而附表編
    號二支票一紙之發票日期及票面金額更係被告丙○○親自填寫等情均如前所述，
    核與原審所援引之最高法院八十六年度台上字第四八三號判決：「所謂一般俗
    稱「人頭票」或「芭樂票」，除由他人冒用本人名義開戶，於領票後以低價販賣
    圖利者外，亦有本人自行開戶領取票後，以低價出售得利者，此種情形，發票人
    雖預期使該票於到期日不獲現，但其事先於票據上蓋用發票人印章，並填妥發票
    日，到期日後出售，就票面金額則授權買受票據之人任意填寫，則此究與未經授
    權擅自偽造者有別，仍殊難論以偽造之責」之判決事實並不相同，原審予以援引
    推論，尚有誤解，附此敘明。
  (五)被告乙○○、丙○○於原審審理中雖均辯稱：保險收費員遇保險客戶以票據支付
    保險費時，需於票據背面註記要保人之姓名及保單號碼云云，並以證人即國華人
    壽公司收費員施志全於原審審理中之證詞及國華人壽公司九十年七月二十五日
    華壽保服字第一四九號函一紙以佐。惟參以證人施志全於原審審理中證述：要
    保人繳交保險費如以票據支付，收費員會蓋公司戳章、收費人員代號、要保人姓
    名、保單號碼以方便業務查詢等語（見原審卷第六十八頁正面）及國華人壽公司
    函覆稱：「本公司收費人員收取之續期保險費或團體保險保險費如為票據時，通
    常皆係於票據背面註記要保人姓名及所繳之保單號碼」（見原審卷第九十六頁正
    面）以觀，證人施志全及國華人壽公司之回函所指乃係在正常情況下，要保人以
    票據支付保費時，收費員於票據背面之註記情形。然據被告乙○○、丙○○於偵
    查中均已供稱：公司有規定客戶要繳客票要背書，所以我們才自己寫上客戶的姓
    名等語明確（見偵查卷第三十二頁反面），且渠等於附表編號一、二所填寫之客
    戶姓名，在客觀上已然構成支票背書之票據行為，並據以行使，在主觀上既已明
    知未得保戶之允許，卻仍擅自偽簽保戶之署押於支票背面，顯與前開證人施志全
    及國華人壽公司回函所述之正常情形迥異，乃係一變態情形，尚不能遽此而採為
    有利被告乙○○、丙○○之論據，自堪認渠等主觀上有偽造私文書以行使之犯意
    灼然甚明。
  (六)綜上所述，被告乙○○、丙○○嗣後於原審及本院審理中所辯，要屬空言避就推
    諉卸責之詞，均殊無可採。本件事證已臻明確，渠等犯行均洵堪認定，應予依法
    論科。
二、按刑法有價證券罪章，乃用以保護公共信用之交易秩序，而因有價證券流通較易
    於他種文書，且其內容所載均屬重要事項，凡偽、變造當然發生損害，故偽造有
    價證券不已發生損害為成立要件。次按，偽造係指無製作權而冒名製作不實內容
    之行為，且偽造不以真有其物為必要。偽造有價證券以圖行使，無論有價證券上
    所填蓋之圖章是否為該票所有人之物及所有人實際有無損害，均與其應負偽造有
    價證券之罪責不生影響（最高法院二十八年度滬上字第五三號判例參照）。本件
    被告乙○○、丙○○二人係自該名男子處購得如附表編號一、二所示以自然人「
    趙泰崇」為發票人之支票，而渠等分別填載發票日期及票面金額於其上之行為，
    仍屬偽造有價證券，自不因實際上有無該自然人「趙泰崇」之存在而影響偽造有
    價證券罪之成立。又支票上之背書，係發票後之另一票據行為，在偽造之支票背
    面，偽造署押為背書並達行使之程度，自足以生損害於他人，顯屬另一行使偽造
    私文書之行為，而非偽造有價證券之一部（最高法院五十九年度台上字第二五八
    八號判例參照）。本件被告乙○○、丙○○在附表編號一、二所示已偽造完成之
    支票背面上分別偽造保險客戶「鄭原洲」、「程曉蘋」、「吳俊煌」等三人之背
    書，「陳石宏」、「王登沛」、「郭德昌」、「溫春美」等四人之背書，再分別
    將附表編號一、二之支票各一紙交付公司會計人員以行使，自足以分別生損害於
    國華人壽公司、「鄭原洲」、「程曉蘋」、「吳俊煌」等三人及「陳石宏」、「
    王登沛」、「郭德昌」、「溫春美」等四人之權益。核被告乙○○、丙○○所為
    ，均係犯刑法第三百四十九條第二項之故買贓物罪、刑法第二百零一條第一項之
    偽造有價證券罪及刑法第二百十六條、第二百十條之行使偽造私文書罪。被告乙○○、丙○○分別偽造有價證券後復持以行使，行使之低度行為為偽造之高度行
    為所吸收，均不另論罪；又渠等分別偽造如附表編號一、二支票背面之保戶姓名
    後復持以行使，偽造私文書之低度行為又為行使之高度行為所吸收，均不另論罪
    。被告乙○○與該名男子二人間，就上開偽造有價證券犯行，有犯意之聯絡並推
    由該名男子完成偽造行為，均為共同正犯；被告丙○○與該名男子二人間，就上
    開偽造有價證券犯行，亦均具有犯意聯絡及行為分擔，均為共同正犯（被告乙○○、丙○○二人間尚無構成共同正犯）。被告乙○○、丙○○分別就所犯故買贓
    物罪、偽造有價證券罪與行使偽造私文書罪間，有方法目的、原因結果之牽連關
    係，依刑法第五十五條後段之規定，各應從一重之偽造有價證券罪論斷。渠等於
    犯罪未被發覺前，向臺灣臺南地方法院檢察署檢察官自首而接受裁判，此有八十
    九年十一月十八日訊問筆錄附卷可稽（見偵查卷第二十五頁正面、反面、第二十
    六頁正面），各應依刑法第六十二條之規定減輕其刑。
三、原審就以上各節疏未詳核，遽以採信被告乙○○、丙○○嗣後於原審審理中之辯
    解，而為渠等無罪之諭知，容有未洽，公訴人上訴指摘原判決此部分不當，應認
    為有理由，應由本院將原判決關於渠等無罪部分撤銷，諭知如主文第二項、第三
    項所示之刑。爰審酌被告乙○○、丙○○出於業績壓力、竟出此下策購買他人遺
    失支票予以偽造復持以行使，且嗣後於原審及本院審理中均翻異前詞，否認犯罪
    ，對於被害人等及社會金融秩序所生損害非微，惟念渠等乃因社會經濟環境不佳
    ，始觸罹刑典及犯後態度尚佳等一切情狀，分別量處如主文第二項、第三項所示
    之刑，以資懲儆。又被告乙○○所偽造如附表編號一所示之支票一紙係偽造之有
    價證券（含發票人欄「趙泰崇」印文一枚及背書人欄「鄭原洲」、「程曉蘋」、
    「吳俊煌」署押各一枚）；被告丙○○所偽造如附表編號二所示之支票一紙係偽
    造之有價證券（含發票人欄「趙泰崇」印文一枚及背書欄署押「陳石宏」、「王
    登沛」、「郭德昌」、「溫春美」署押各一枚），雖未扣案，然無證據證明均已
    滅失，爰依刑法第二百零五條之規定，不問屬於被告乙○○、丙○○與否，各併
    予宣告沒收。
據上論斷，應依刑事訴訟法第三百六十九條第一項前段、第三百六十四條、第二百九
十九條第一項前段，刑法第三百四十九條第二項、第二百零一條第一項、第二百十六
條、第二百十條、第五十五條、第六十二條前段、第二百零五條，罰金罰鍰提高標準
條例第一條前段，判決如主文。
本案經檢察官楊治宇到庭執行職務。
中    華    民    國      九十      年      十一      月      二十八    日
                                  臺灣高等法院臺南分院刑事第六庭
                                      審判長法官  楊    明    章
                                            法官  戴    勝    利
                                            法官  顏    基    典
右正本證明與原本無異。
如不服本判決，應於判決送達後十日內向本院提出上訴狀，其未敘述理由者並應於提
出上訴狀後十日內向本院補提理由書（應附繕本)。
                                      法院書記官  呂    嘉    文
中    華    民    國      九十      年      十一      月      二十九    日
附表：
┌──┬───┬────┬─────┬───┬────┬───┬────┐
│編號│發票人│票面金額│支票號碼  │發票日│付  款  │帳  號│ 備  註 │
│    │      │(新臺幣)│          │      │銀  行  │      │        │
├──┼───┼────┼─────┼───┼────┼───┼────┤
│ 一 │甲○○│六萬九千│ＡＦＰ二│89.10.│高雄銀行│60592-│背書欄尚│
│    │      │六百五十│五四五七│18    │草衙分行│1     │有被告蔡│
│    │      │六元    │          │      │        │      │明益偽造│
│    │      │        │          │      │        │      │之背書即│
│    │      │        │          │      │        │      │「鄭原洲│
│    │      │        │          │      │        │      │」、「程│
│    │      │        │          │      │        │      │曉蘋」、│
│    │      │        │          │      │        │      │「吳俊煌│
│    │      │        │          │      │        │      │」署押各│
│    │      │        │          │    │        │      │一枚    │
└──┴───┴────┴─────┴───┴────┴───┴────┘
┌──┬───┬────┬─────┬───┬────┬───┬────┐
│ 二 │甲○○│六萬三千│ＡＦＰ二│89.10.│高雄銀行│60592-│背書欄尚│
│    │      │五百七十│五四五六六│16    │草衙分行│1     │有被告鄭│
│    │      │二元    │          │      │        │      │東伯偽造│
│    │      │        │          │      │        │      │之背書即│
│    │      │        │          │      │        │      │「陳石宏│
│    │      │        │          │      │        │      │」、「王│
│    │      │        │          │      │        │      │登沛」、│
│    │      │        │          │      │        │      │「郭德昌│
│    │      │        │          │      │        │      │」、「溫│
│    │      │        │          │      │        │      │春美」署│
│    │      │        │          │      │        │      │押各一枚│
└──┴───┴────┴─────┴───┴────┴───┴────┘


司法院資訊處製作；財團法人民間司法改革基金會備份。
